---
title: "Electro Dunas — Elasticidad-ingreso de la demanda y proyección de volúmenes"
subtitle: "Estimación reproducible con data abierta (frecuencia anual)"
date: "`r format(Sys.time(), '%Y-%m-%d %H:%M UTC', tz = 'UTC')`"
output:
  html_document:
    toc: true
    toc_depth: 3
    toc_float: true
    theme: flatly
    df_print: kable
---

```{r setup, include=FALSE}
knitr::opts_chunk$set(echo = FALSE, warning = FALSE, message = FALSE, fig.align = "center")
suppressPackageStartupMessages({
  library(here); library(dplyr); library(knitr); library(ggplot2)
})
if (!exists("CFG")) source(here::here("config/config.R"))
if (!exists("log_event")) source(here::here("R/utils.R"))

p_panel <- here::here(CFG$paths$processed, "panel_anual.rds")
p_est   <- here::here(CFG$paths$processed, "estimacion.rds")
p_fc    <- here::here(CFG$paths$processed, "forecast.rds")
HAVE_RESULTS <- file.exists(p_panel) && file.exists(p_est)

fmt <- function(x, d = 3) ifelse(is.na(x), "—", formatC(x, format = "f", digits = d))
pc  <- function(x, d = 2) ifelse(is.na(x), "—", sprintf(paste0("%.", d, "f%%"), 100 * x))
read_log <- function() {
  f <- here::here(CFG$paths$fetch_log)
  if (file.exists(f)) readLines(f, warn = FALSE) else character(0)
}
sources_table <- function() {
  f <- here::here(CFG$paths$sources_csv)
  if (!file.exists(f)) return(NULL)
  utils::read.csv(f, stringsAsFactors = FALSE)
}
tab_csv <- function(nm) {
  f <- here::here(CFG$paths$tables, nm)
  if (file.exists(f)) utils::read.csv(f, stringsAsFactors = FALSE) else NULL
}
```

```{r blocked, eval=!HAVE_RESULTS, results='asis'}
cat("# ⛔ No se pudo estimar: faltan datos de origen\n\n")
cat("Este informe se generó **sin resultados econométricos** porque el pipeline no\n",
    "logró obtener los insumos obligatorios. Por diseño, **no se generan datos\n",
    "sintéticos, simulados ni imputados** para rellenar el hueco.\n\n", sep = "")
cat("## Qué falta\n\n| Insumo | Rol | Estado |\n|---|---|---|\n")
cat("| Energía anual de ELDU (GWh) | **Variable dependiente** | ",
    if (file.exists(here::here(CFG$eldu$manual_csv))) "presente" else "**ausente**", " |\n", sep = "")
cat("| VAB de Ica (INEI) o PBI nacional | **Variable de ingreso** | ",
    if (length(list.files(here::here(CFG$paths$raw), pattern = "inei_|bcrp_pbi"))) "presente" else "**ausente**", " |\n\n", sep = "")
cat("## Impacto sobre la valorización\n\n")
cat("El supuesto vigente del DCF (**η = ", CFG$dcf_benchmark[["BT"]], " en BT y ",
    CFG$dcf_benchmark[["MT"]], " en MT**) **no pudo ser validado ni reemplazado**.\n\n", sep = "")
cat("## Log de la corrida\n\n```\n"); cat(paste(read_log(), collapse = "\n")); cat("\n```\n\n")
bl <- here::here(CFG$paths$blockers)
if (file.exists(bl)) { cat("## Cómo desbloquearlo\n\n")
  cat(paste(readLines(bl, warn = FALSE), collapse = "\n"), "\n\n") }
```

```{r load-results, eval=HAVE_RESULTS}
panel <- readRDS(p_panel); RES <- readRDS(p_est); meta <- RES$meta
FC    <- if (file.exists(p_fc)) readRDS(p_fc) else NULL
HAVE_PC <- identical(RES$eta_used$applies_to, "energia_por_cliente")
```

```{r resumen, eval=HAVE_RESULTS, results='asis'}
eta <- RES$eta_used
cat("# Resumen ejecutivo\n\n")
cat(sprintf("Con **n = %d observaciones anuales (%d–%d)** y el VAB real de %s como driver:\n\n",
            RES$n, RES$years[1], RES$years[2], CFG$inei$region))

cat("## 1. El volumen de ELDU no lo mueve principalmente el ingreso\n\n")
D <- RES$decomp
cat(sprintf(paste0("La energía distribuida creció **%s/año** entre %d y %d. Esa cifra se parte en dos:\n\n",
                   "| Componente | CAGR |\n|---|---|\n",
                   "| Clientes (conexiones nuevas) | **%s** |\n",
                   "| Energía por cliente | **%s** |\n",
                   "| **Total energía** | **%s** |\n",
                   "| _(driver)_ VAB real de %s | _%s_ |\n\n"),
            pc(D$g_energia), RES$years[1], RES$years[2],
            pc(D$g_clientes), pc(D$g_por_cl), pc(D$g_energia),
            CFG$inei$region, pc(D$g_ingreso)))
if (is.finite(D$g_clientes)) {
  cat(sprintf(paste0("Las **conexiones explican %.0f%%** del crecimiento del volumen. Eso cambia el\n",
                     "modelo: una elasticidad-ingreso única no es el driver dominante, y meterle\n",
                     "todo el crecimiento adentro la infla. Por eso η se estima sobre el\n",
                     "**consumo por cliente** y el crecimiento de clientes se proyecta aparte.\n\n"),
              100 * D$g_clientes / D$g_energia))
}

cat("## 2. La elasticidad-ingreso estimada\n\n")
if (isTRUE(eta$as_range)) {
  cat(sprintf(paste0("> **η ∈ [%s , %s]** aplicada al **consumo por cliente**.\n",
                     "> Se entrega como **rango, no como punto**: %s.\n",
                     "> El IC 95%% de muestreo de la especificación principal es [%s, %s].\n\n"),
              fmt(eta$low, 2), fmt(eta$high, 2), RES$prudence$reason,
              fmt(eta$ci_low), fmt(eta$ci_high)))
} else {
  cat(sprintf("> **η = %s** (IC 95%%: %s a %s), por %s.\n\n",
              fmt(eta$point), fmt(eta$ci_low), fmt(eta$ci_high), eta$source))
}
cat(sprintf("Especificación principal: %s. Motivo: %s.\n\n",
            eta$source, RES$preferred_reason))

cat("## 3. Contraste con el supuesto vigente del DCF\n\n")
dcf <- CFG$dcf_benchmark
inside <- dcf >= eta$low & dcf <= eta$high
cat(sprintf("El DCF usa **η = %.2f (BT) y %.2f (MT)**. Frente al rango estimado [%s, %s]: %s\n\n",
            dcf[["BT"]], dcf[["MT"]], fmt(eta$low, 2), fmt(eta$high, 2),
            if (all(!inside)) "**ambos quedan muy por encima.**"
            else if (any(inside)) sprintf("%s cae dentro, %s queda fuera.",
                                          paste(names(which(inside)), collapse = " y "),
                                          paste(names(which(!inside)), collapse = " y "))
            else "ambos caen dentro."))
if (!is.null(RES$coherence)) {
  cat(paste0("Pero el problema de fondo **no es el número, es la fórmula.** La regla\n",
             "`Q(1+η·g)` no tiene término de conexiones, así que asume que el volumen sólo\n",
             "crece si crece el ingreso. Con esta data:\n\n"))
  co <- RES$coherence
  cat(sprintf(paste0("| Regla de proyección | CAGR implícito |\n|---|---|\n",
                     "| Observado %d–%d | **%s** |\n",
                     "| Dos términos (clientes + η por cliente) | **%s** |\n",
                     "| Una sola elasticidad, sin clientes | %s |\n",
                     "| Supuesto DCF (η≈%.2f), sin clientes | %s |\n\n"),
              RES$years[1], RES$years[2], pc(co$g_observado), pc(co$g_implicado),
              pc(co$g_regla_simple), mean(dcf), pc(co$g_dcf)))
  cat(paste0("Leído así, el 0.8/0.9 del DCF **acierta de casualidad**: es un número inflado\n",
             "que compensa un término de conexiones que falta. Da un resultado parecido al\n",
             "histórico por la razón equivocada, y dejaría de funcionar en cuanto el ritmo\n",
             "de conexiones cambie — que es precisamente lo que una valorización a 10 años\n",
             "necesita poder mover.\n\n"))
}
cat("**Recomendación:** reemplazar la elasticidad única por los dos términos, con η en el\n",
    "rango estimado aplicado al consumo por cliente, y el crecimiento de conexiones como\n",
    "supuesto explícito del comité.\n\n", sep = "")
if (isTRUE(meta$income_is_proxy))
  cat("\n> ⚠️ **PROXY:** se usó el PBI nacional en lugar del VAB de Ica.\n\n")
```

```{r fuentes, eval=HAVE_RESULTS, results='asis'}
cat("# Fuentes utilizadas\n\n")
st <- sources_table()
if (!is.null(st) && nrow(st)) {
  print(knitr::kable(st[, c("file", "description", "retrieved_at_utc")],
                     col.names = c("Archivo", "Descripción", "Registrado (UTC)")))
} else cat("_(registro vacío)_\n")
cat("\n\n**Procedencia de cada variable del panel:**\n\n")
for (k in names(meta$provenance)) cat(sprintf("- `%s`: %s\n", k, meta$provenance[[k]]))
cat(sprintf("\n- `energia_gwh`: variable de volumen elegida = **%s**\n", meta$energy_var))
cat("\nIPC y tipo de cambio quedaron registrados pero **no entran a la regresión**: la\n",
    "energía es una magnitud física y el VAB entra real, así que no hay nada que\n",
    "deflactar, y con n de un dígito agregarlos sería sobre-ajustar.\n\n", sep = "")
```

```{r series, eval=HAVE_RESULTS, results='asis', fig.width=7, fig.height=4}
cat("# La serie\n\n")
cols <- c("year", "energia_gwh", "clientes", "energia_por_cliente_mwh", "pbi")
cols <- intersect(cols, names(panel))
print(knitr::kable(panel[, cols], digits = c(0, 1, 0, 2, 0),
                   col.names = c("Año", "Energía (GWh)", "Clientes",
                                 "MWh/cliente", "VAB Ica (miles S/)")[seq_along(cols)]))
cat("\n")
for (f in c("01_energia_eldu.png", "02_dispersion_log.png")) {
  fp <- file.path(CFG$paths$figures, f)
  if (file.exists(here::here(fp))) cat(sprintf("\n![](%s)\n\n", here::here(fp)))
}
```

```{r modelo, eval=HAVE_RESULTS, results='asis'}
cat("# Modelo y resultados\n\n")
cat("## Especificación\n\n")
cat("```\n  Q = clientes x (energia por cliente)\n",
    "  ln(Q/clientes) = a + eta*ln(VAB) + d*t        <- de aqui sale eta\n",
    "  g_clientes                                     <- supuesto explicito\n```\n\n", sep = "")
cat(sprintf("El método reportado **corresponde al n disponible** (n = %d): no se fuerza un ARDL/ECM.\n\n", RES$n))

cat("## Raíz unitaria\n\n")
for (k in names(RES$adf)) cat(sprintf("- `%s`: %s\n", k, RES$adf[[k]]$note))
cat("\n")

cat("## Estimaciones\n\n")
tb <- tab_csv("elasticidad.csv")
if (!is.null(tb)) {
  print(knitr::kable(tb %>% select(bloque, rol, metodo, estimate, se_hac,
                                   ci95_low, ci95_high, p_value, n, r2),
                     digits = 3,
                     col.names = c("Bloque", "Rol", "Método", "η", "EE (HAC)",
                                   "IC95 inf", "IC95 sup", "p", "n", "R²")))
  cat("\n")
}
cat(sprintf("Colinealidad ln(ingreso)↔tendencia: cor = %.3f, VIF = %.1f.\n\n",
            RES$collinearity$cor_lny_t, RES$collinearity$vif))
cat(sprintf("**ECM:** %s\n\n", RES$ecm$note))
if (isTRUE(RES$ecm$cointegrated)) cat(sprintf("_Advertencia:_ %s\n\n", RES$ecm$caveat))

cat("## Diagnósticos\n\n")
dg <- tab_csv("diagnosticos.csv"); if (!is.null(dg)) print(knitr::kable(dg, digits = 3))
cat(sprintf("\n**Estabilidad (leave-one-out):** η se mueve en [%s, %s] al excluir un año; el más influyente es **%d** (Δη = %s).\n\n",
            fmt(RES$stability$eta_loo_min), fmt(RES$stability$eta_loo_max),
            RES$stability$worst_year, fmt(RES$stability$worst_shift)))

cat("## Robustez\n\n")
if (length(RES$robust)) {
  for (rb in names(RES$robust)) {
    z <- RES$robust[[rb]]
    if (!is.list(z) || is.null(z[[RES$lr_preferred_spec]])) next
    h <- z[[RES$lr_preferred_spec]]
    cat(sprintf("- **%s**: η = %s (IC95 %s a %s)%s\n", rb, fmt(h$estimate),
                fmt(h$ci_low), fmt(h$ci_high),
                if (identical(rb, "ex_shock") && isTRUE(RES$robust$ex_shock_flips))
                  " — ⚠️ **cambia de signo**: la identificación en niveles descansa en el choque COVID"
                else ""))
  }
  if (!is.null(RES$robust$ex_shock_years))
    cat(sprintf("\n_(`ex_shock` excluye %s.)_\n",
                paste(RES$robust$ex_shock_years, collapse = " y ")))
} else cat("_(sin chequeos de robustez disponibles)_\n")
cat("\n")

cat("## Validación out-of-sample\n\n")
if (isTRUE(RES$oos$done)) {
  cat(sprintf("Dejando fuera los últimos %d años: **MAPE = %.2f%%**.\n\n",
              length(RES$oos$holdout_years), 100 * RES$oos$mape))
  print(knitr::kable(data.frame(anio = RES$oos$holdout_years,
                                observado = round(RES$oos$actual, 1),
                                proyectado = round(RES$oos$pred, 1),
                                error_pct = round(100 * RES$oos$ape, 2)),
                     col.names = c("Año", "Observado", "Proyectado", "Error %")))
  cat("\n")
} else cat(sprintf("%s\n\n", RES$oos$note))
```

```{r proy, eval=HAVE_RESULTS && !is.null(FC), results='asis', fig.width=7.5, fig.height=4.2}
cat("# Proyección de volúmenes\n\n")
cat(sprintf("Regla: `%s`, desde Q(%d) = %.1f GWh hasta FY%d.\n\n",
            if (isTRUE(FC$two_term)) "Q_{t+1} = Q_t * (1 + g_clientes) * (1 + eta * g_ingreso)"
            else "Q_{t+1} = Q_t * (1 + eta * g_ingreso)",
            FC$q0_year, FC$q0, CFG$fy_horizon))
cat(sprintf("- Escenarios de ingreso: **%s**\n", FC$esc_src))
if (isTRUE(FC$two_term)) cat(sprintf("- Crecimiento de clientes: **%s**\n", FC$g_cl_src))
cat("\n")
if (isTRUE(FC$esc_is_assumption))
  cat("> ⚠️ Los crecimientos del ingreso son un **SUPUESTO** (no se proveyó `escenarios.csv`).\n\n")
if (isTRUE(FC$two_term))
  cat("> ⚠️ Sostener el ritmo de conexiones hasta FY2035 es **el supuesto más fuerte de\n",
      "> toda la proyección** y mueve el resultado más que η. Es una decisión del comité:\n",
      "> se cambia en `CFG$clientes` (`g_override`, o `taper_to`/`taper_years` para que\n",
      "> converja a una tasa menor).\n\n", sep = "")

for (f in c("03_proyeccion.png", "04_comparacion_reglas.png")) {
  fp <- file.path(CFG$paths$figures, f)
  if (file.exists(here::here(fp))) cat(sprintf("\n![](%s)\n\n", here::here(fp)))
}

cm <- tab_csv("comparacion_reglas.csv")
if (!is.null(cm)) {
  cat("\n**Qué cambia según la regla (escenario base):**\n\n")
  print(knitr::kable(cm %>% mutate(cagr_pct = round(cagr_pct, 2),
                                   gwh_2035 = round(gwh_2035, 1)),
                     col.names = c("Regla", "CAGR %/año", sprintf("GWh FY%d", CFG$fy_horizon))))
  cat("\n")
}

cat("\n**Volúmenes anuales con banda (banda = intervalo de η):**\n\n")
print(knitr::kable(FC$fc %>%
  mutate(across(c(gwh_central, gwh_low, gwh_high), ~round(.x, 1)),
         g_pbi = sprintf("%.1f%%", 100 * g_pbi),
         g_clientes = ifelse(is.na(g_clientes), "—", sprintf("%.2f%%", 100 * g_clientes))) %>%
  select(escenario, year, g_pbi, g_clientes, gwh_central, gwh_low, gwh_high),
  col.names = c("Escenario", "Año", "g ingreso", "g clientes",
                "GWh central", "GWh inf", "GWh sup")))
cat("\n")
if (is.null(FC$seg))
  cat("\n**Reparto BT/MT/libres:** no se realizó. Las ventas por segmento existen sólo\n",
      "desde 2022 (4 años), que no alcanzan para estimar elasticidades separadas, y los\n",
      "pesos de ingreso no están en la data. **No se inventan**: si el comité los necesita,\n",
      "se cargan en `CFG$segment_weights` y se re-corre.\n\n", sep = "")
```

```{r limitaciones, eval=HAVE_RESULTS, results='asis'}
cat("# Limitaciones (honestas)\n\n")
k <- 1
nxt <- function() { v <- k; k <<- k + 1; v }
cat(sprintf("%d. **Tamaño muestral: n = %d.** Es la restricción que manda. Por debajo de %d no hay grados de libertad para ADF, cointegración, ECM ni validación out-of-sample, y todos se omitieron en vez de forzarse. Los IC son anchos por construcción.\n",
            nxt(), RES$n, CFG$est$min_n_adf))
cat(sprintf("%d. **Frecuencia anual.** El SICOM mensual de Osinergmin requiere solicitud formal y no se usó. Toda la dinámica intra-anual (estacionalidad del agro de Ica, efecto tarifario, rezagos) es invisible.\n", nxt()))
if (!is.null(RES$robust$ex_shock)) {
  cat(sprintf("%d. **El COVID pesa demasiado.** Excluyendo %s, η pasa de %s a %s%s. Con n=%d, dos observaciones extremas aportan buena parte de la identificación: el rango reportado es más creíble que cualquier punto.\n",
              nxt(), paste(RES$robust$ex_shock_years, collapse = " y "),
              fmt(RES$eta_main$estimate),
              fmt(RES$robust$ex_shock[[RES$lr_preferred_spec]]$estimate),
              if (isTRUE(RES$robust$ex_shock_flips)) " **y cambia de signo**" else "", RES$n))
}
cat(sprintf("%d. **Los IC 95%% son optimistas.** Los errores HAC/Newey-West son asintóticos: con n de un dígito su cobertura real es menor que el 95%% nominal. El intervalo de muestreo que aparece en la tabla subestima la incertidumbre, y es otra razón para leer η como rango y no como punto.\n", nxt()))
cat(sprintf("%d. **Crecimiento de clientes no modelado.** Entra como supuesto, no como estimación: las conexiones responden a política de expansión y demografía, no al PBI. Dado que explican la mayor parte del crecimiento del volumen, el resultado de la proyección depende más de ese supuesto que de η.\n", nxt()))
cat(sprintf("%d. **Sin desagregado BT/MT/libres.** Las ventas por segmento arrancan en 2022 (4 años). El objetivo original —reemplazar 0.8 BT y 0.9 MT por *dos* elasticidades estimadas— **no es alcanzable con esta data**: sólo se puede entregar una η agregada sobre el consumo por cliente.\n", nxt()))
if (isTRUE(meta$income_is_proxy)) {
  cat(sprintf("%d. **Proxy de ingreso.** Se usó el PBI nacional en lugar del VAB de Ica.\n", nxt()))
} else {
  cat(sprintf("%d. **El driver regional tiene su propio ruido.** El VAB de Ica está dominado por minería, manufactura y agroexportación, cuyo ciclo no coincide con el consumo eléctrico del padrón de ELDU: en %d el VAB cayó mientras la energía creció. Los últimos años son además preliminares (P/) y estimados (E/) y se revisan.\n",
              nxt(), 2023L))
}
if (!any(grepl("^oni", names(panel))))
  cat(sprintf("%d. **Sin control climático.** Los índices ENSO no se incorporaron (quedaron fuera de alcance por pedido), así que un año de El Niño entra como ruido en el residuo — relevante en Ica, donde el agro manda.\n", nxt()))
cat(sprintf("%d. **Precisión de la serie 2018-2021.** Según la columna `fuente` del insumo, esos años se leyeron de un **gráfico** de la Memoria 2025, no de un cuadro. Los años 2022-2025 vienen de cuadros. La precisión de los primeros es menor.\n", nxt()))
cat(sprintf("%d. **Alcance.** Modelo de alto nivel para una valorización DCF de comité, no una tesis econométrica. El objetivo era reemplazar η *a dedo* por una estimación trazable **con su incertidumbre**, y el hallazgo principal es estructural (falta el término de conexiones), no de calibración. Cuando llegue el SICOM mensual, migrar al pipeline ARDL/ECM completo.\n", nxt()))
```

```{r repro, results='asis'}
cat("\n\n---\n\n# Reproducibilidad\n\n")
cat("- Semilla: `", CFG$seed, "`\n", sep = "")
cat("- `output/sessionInfo.txt` — versiones exactas de R y paquetes.\n")
cat("- `data/raw/SOURCES.md` — procedencia (archivo, descripción, SHA256) de cada insumo.\n")
cat("- `output/fetch_log.txt` — log completo de la corrida.\n")
cat("- Ejecutar todo con: `Rscript run_all.R`\n")
```
