---
title: "Electro Dunas S.A.A. — Modelo de demanda eléctrica"
subtitle: "Elasticidades de largo plazo y proyección de volúmenes para el DCF"
date: "Generado el `r format(Sys.time(), '%Y-%m-%d %H:%M')`"
output:
  html_document:
    toc: true
    toc_float: true
    toc_depth: 3
    number_sections: true
    theme: flatly
    df_print: paged
    self_contained: true
---

```{r setup, include=FALSE}
knitr::opts_chunk$set(echo = FALSE, warning = FALSE, message = FALSE,
                      fig.width = 9, fig.height = 5, dpi = 130)
source(here::here("R", "00_utils.R"))
suppressPackageStartupMessages({library(knitr); library(kableExtra)})
cfg <- load_config(); set_project_seed(cfg)
panel <- read_panel(cfg); mods <- read_models(cfg)
df <- panel$data; segs <- panel$segmentos; act <- panel$actividad
ln_act <- paste0("ln_", act)

# Toda cifra de este informe se lee de un archivo generado por los scripts.
tb <- function(nombre) {
  p <- cfg_path(cfg, "tables", nombre)
  if (!file.exists(p)) return(NULL)
  readr::read_csv(p, show_col_types = FALSE)
}
# Las figuras se incrustan como data URI: funciona dentro de bucles (a
# diferencia de include_graphics, que solo emite el valor final del chunk) y
# deja el HTML realmente autocontenido. Requiere results='asis' en el chunk.
fig <- function(nombre, ancho = "1000px") {
  p <- cfg_path(cfg, "figs", nombre)
  if (!file.exists(p)) {
    cat(sprintf("\n_(figura no disponible: `%s`)_\n", nombre))
    return(invisible(NULL))
  }
  cat(sprintf('\n<img src="%s" alt="%s" style="width:100%%;max-width:%s;display:block;margin:1rem auto;">\n',
              knitr::image_uri(p), nombre, ancho))
  invisible(NULL)
}
kt <- function(x, digits = 3, ...) {
  if (is.null(x) || nrow(x) == 0) return(cat("_(sin datos)_\n"))
  kableExtra::kable_styling(
    knitr::kable(x, digits = digits, format = "html", ...),
    bootstrap_options = c("striped", "hover", "condensed"),
    full_width = FALSE, font_size = 12)
}
pct <- function(x, d = 1) sprintf(paste0("%.", d, "f%%"), x)
nm <- function(x, d = 2) formatC(x, format = "f", digits = d, big.mark = ",")

elas    <- tb("elasticidades.csv")
resumen <- tb("elasticidades_resumen.csv")
ur      <- tb("unit_roots.csv")
eg      <- tb("cointegration_engle_granger.csv")
jb      <- tb("cointegration_johansen_beta.csv")
js      <- tb("cointegration_johansen_stats.csv")
bounds  <- tb("bounds_test.csv")
diag    <- tb("diagnostics.csv")
corto   <- tb("coeficientes_corto_plazo.csv")
cli_d   <- tb("clientes_modelo_diferencias.csv")
fa      <- tb("forecast_anual.csv")
fm      <- tb("forecast_mensual.csv")
svs     <- tb("supuestos_vs_estimado.csv")
bk      <- tb("backtest.csv")
cons    <- tb("forecast_consistencia.csv")
enso    <- tb("enso_relevancia.csv")
altact  <- tb("actividad_alternativa.csv")
q_res   <- if (!is.null(resumen)) dplyr::filter(resumen, startsWith(modelo, "q (")) else NULL
conf    <- cfg$forecast$nivel_confianza
```

# Resumen ejecutivo

```{r resumen-exec, results='asis'}
if (!is.null(q_res)) {
  ult <- max(df$fecha)
  cat(sprintf(
"Se estimó la demanda de ELDU por segmento con un enfoque **ARDL / modelo de
corrección de errores**, descomponiendo la energía en clientes por consumo
unitario ($Q_{k,t} = N_{k,t} \\cdot q_{k,t}$). La muestra va de **%s a %s**
(%d meses) y la variable de actividad es **%s**. Insumo: `%s`.\n\n",
    format(min(df$fecha)), format(ult), nrow(df), act, panel$fuente))

  cat("**Elasticidades de largo plazo del consumo unitario** (IC ",
      sprintf("%.0f%%", 100 * conf), ", errores estándar HAC Newey-West):\n\n", sep = "")
}
```

```{r tabla-exec}
if (!is.null(q_res)) {
  q_res %>%
    dplyr::transmute(
      Segmento = segmento,
      n = n, `ARDL` = ardl_order,
      `η (ingreso)` = sprintf("%.3f", eta_lp),
      `IC η` = sprintf("[%.3f; %.3f]", eta_ic_inf, eta_ic_sup),
      `ρ (precio)` = sprintf("%.3f", rho_lp),
      `IC ρ` = sprintf("[%.3f; %.3f]", rho_ic_inf, rho_ic_sup),
      `λ (ajuste)` = sprintf("%.3f", lambda),
      `p(λ)` = format.pval(lambda_p, digits = 2, eps = 1e-16),
      `R²` = sprintf("%.3f", r2),
      `Bounds F` = sprintf("%.2f", bounds_F),
      Cointegración = bounds_conclusion) %>%
    kt()
}
```

```{r resumen-exec2, results='asis'}
if (!is.null(q_res)) {
  ok_sig <- q_res %>% dplyr::filter(signo_eta_ok, signo_rho_ok, lambda_ok)
  cat(sprintf("\n- **Signos y ajuste:** %d de %d segmentos cumplen simultáneamente
η > 0, ρ ≤ 0 y λ > 0 significativo al 10%%.\n", nrow(ok_sig), nrow(q_res)))
  cat(sprintf("- **Velocidad de ajuste:** λ entre %.2f y %.2f por mes, es decir
una vida media de la desviación de %.1f a %.1f meses.\n",
    min(q_res$lambda), max(q_res$lambda),
    log(2) / -log(1 - max(q_res$lambda)), log(2) / -log(1 - min(q_res$lambda))))
}
if (!is.null(svs) && nrow(svs) > 0) {
  for (i in seq_len(nrow(svs))) {
    r <- svs[i, ]
    cat(sprintf("- **Supuesto del DCF para %s:** el modelo de valorización usa
η = %.2f; lo estimado es **%.3f** (IC [%.3f; %.3f]). El supuesto %s dentro del
intervalo (p = %s). Usar el supuesto en lugar de lo estimado cambia los
volúmenes de %d en **%s** y el acumulado del horizonte en **%s**.\n",
      r$segmento, r$eta_supuesto_dcf, r$eta_estimada, r$eta_ic_inf, r$eta_ic_sup,
      ifelse(r$supuesto_dentro_del_IC95, "**sí** está", "**no** está"),
      format.pval(r$p_valor_h0, digits = 2, eps = 1e-16),
      r$anio_final, pct(r$dif_pct_anio_final), pct(r$dif_pct_acumulado)))
  }
}
if (!is.null(bk) && nrow(bk) > 0) {
  cat(sprintf("- **Validación:** en un backtest pseudo-fuera-de-muestra de %d
meses el error absoluto medio es de %s a %s según segmento, frente a %s a %s del
random walk estacional.\n", bk$h[1], pct(min(bk$mape_pct)), pct(max(bk$mape_pct)),
    pct(min(bk$mape_naive_pct)), pct(max(bk$mape_naive_pct))))
}
```

```{r resumen-exec3, results='asis'}
if (!is.null(fa)) {
  tot <- fa %>% dplyr::filter(segmento == "TOTAL")
  if (nrow(tot) > 0) {
    ult_a <- max(tot$anio_fiscal)
    cat("\n**Energía total proyectada (GWh por año fiscal):**\n\n")
  }
}
```

```{r tabla-exec-vol}
if (!is.null(fa)) {
  tot <- fa %>% dplyr::filter(segmento == "TOTAL")
  if (nrow(tot) > 0) {
    tot %>%
      dplyr::filter(anio_fiscal %in% c(min(anio_fiscal),
                                       round(stats::median(unique(anio_fiscal))),
                                       max(anio_fiscal))) %>%
      dplyr::transmute(Escenario = escenario, `Año fiscal` = anio_fiscal,
                       GWh = round(mwh / 1000, 1),
                       `IC inf` = round(mwh_ic_inf / 1000, 1),
                       `IC sup` = round(mwh_ic_sup / 1000, 1)) %>%
      kt()
  }
}
```

# El modelo

La demanda de cada segmento $k \in \{BT, MT, LIBRES\}$ se descompone en
número de clientes y consumo unitario:

$$Q_{k,t} = N_{k,t}\cdot q_{k,t}, \qquad q_{k,t} = \frac{MWh_{k,t}}{N_{k,t}}$$

**Clientes.** Especificación en diferencias logarítmicas respecto de la
actividad regional, y en paralelo un ECM para el nivel:

$$\Delta \ln N_{k,t} = \alpha_k + \beta_k\,\Delta \ln ACT_t + \varepsilon_t$$

**Consumo unitario.** ECM condicional (reparametrización UECM de un ARDL):

$$\Delta \ln q_{k,t} = \gamma_k + \sum_j \delta_{kj}\Delta \ln Y_{t-j}
+ \theta_k \Delta \ln \tilde p_{k,t} + \phi_k ENSO_t
- \lambda_k\Big(\ln q_{k,t-1} - \mu_k - \eta_k \ln Y_{t-1}
- \rho_k \ln \tilde p_{k,t-1}\Big) + u_t$$

donde $Y$ es la actividad de Ica, $\tilde p$ la tarifa real,
$\eta_k$ la **elasticidad-ingreso de largo plazo**, $\rho_k$ la
**elasticidad-precio de largo plazo** y $\lambda_k$ la velocidad de ajuste.

En la forma estimada los coeficientes de los niveles rezagados son
$\pi_y$ y $\pi_j$, con
$\lambda = -\pi_y$ y $\eta_j = -\pi_j/\pi_y$. Las elasticidades y sus
intervalos se obtienen por **delta-method** sobre ese cociente, usando la
matriz de covarianzas **HAC (Newey-West)**.

# Datos y transformaciones

```{r datos, results='asis'}
cat(sprintf("- Insumo: `%s`\n- Observaciones: %d meses (%s a %s)\n", panel$fuente,
            nrow(df), format(min(df$fecha)), format(max(df$fecha))))
cat(sprintf("- Deflactación: `tarifa_real_k = tarifa_k / (ipc/100)`\n"))
cat(sprintf("- Actividad: `%s`", act))
if (panel$interpolacion$n_interp > 0) {
  cat(sprintf(" — **%d de %d meses interpolados** (método: %s), marcados con la
bandera `pbi_interp`. La interpolación solo opera dentro del rango observado;
no extrapola.\n", panel$interpolacion$n_interp, nrow(df),
    panel$interpolacion$metodo))
} else cat(" — sin interpolación (serie mensual original).\n")
cat(sprintf("- Exógenas: %s\n- Dummies estacionales: %d (febrero a diciembre;
enero es la categoría base)\n- Dummy COVID: %s a %s\n",
  paste(panel$exogenos, collapse = ", "), length(panel$dummies_estacionales),
  cfg$transformaciones$covid_inicio, cfg$transformaciones$covid_fin))
cat("\nEl reporte de validación completo del insumo está en
[`output/00_data_check.html`](00_data_check.html).\n")
```

### Muestra efectiva por segmento

```{r muestras}
kt(panel$muestras)
```

```{r eda-figs, results='asis'}
fig("02_energia_nivel.png"); fig("02_ln_q.png")
fig("02_actividad.png"); fig("02_tarifas_reales.png")
fig("02_estacionalidad.png"); fig("02_enso.png")
```

# Orden de integración

ADF ($H_0$: raíz unitaria) y KPSS ($H_0$: estacionariedad), en nivel
logarítmico y en primera diferencia. Rezagos del ADF por AIC con $k_{max}$ de
Schwert. El veredicto combina ambos tests al 5 %.

```{r unit-roots}
if (!is.null(ur)) {
  ur %>% dplyr::transmute(
    Variable = variable, n = n,
    `ADF (c)` = sprintf("%.2f", adf_drift_stat), `vc 5%` = sprintf("%.2f", adf_drift_cv5),
    `ADF (c,t)` = sprintf("%.2f", adf_trend_stat),
    `KPSS (μ)` = sprintf("%.3f", kpss_mu_stat), `vc 5% ` = sprintf("%.3f", kpss_mu_cv5),
    `ADF Δ` = sprintf("%.2f", d_adf_drift_stat),
    Orden = orden_integracion) %>% kt()
}
```

```{r ur-nota, results='asis'}
if (!is.null(ur)) {
  n_amb <- sum(grepl("ambiguo|I\\(2\\)", ur$orden_integracion))
  if (n_amb > 0) cat(sprintf("\n> **Nota.** %d serie(s) tienen veredicto
ambiguo o posible I(2). El enfoque ARDL con bounds test admite mezclas de
I(0) e I(1), por lo que la estrategia sigue siendo válida; una serie I(2)
invalidaría la interpretación de largo plazo y debe revisarse.\n", n_amb))
}
```

```{r acf-figs, results='asis'}
for (id in segs$id) fig(paste0("03_acf_ln_q_", id, ".png"))
```

# Cointegración

## Engle-Granger

Regresión de largo plazo $\ln q = \mu + \eta \ln Y + \rho \ln \tilde p$ y ADF
sobre el residuo, con valores críticos de MacKinnon (1991) para
`r if (!is.null(eg)) eg$n_vars[1] else 3` variables. Se reportan las variantes
sin y con dummies estacionales.

```{r eg}
if (!is.null(eg)) {
  eg %>% dplyr::transmute(
    Segmento = segmento, `Dummies estac.` = ifelse(estacional, "sí", "no"),
    n = n, `ADF residuo` = sprintf("%.2f", adf_resid_stat),
    `vc 5%` = sprintf("%.2f", cv_5pct), Conclusión = conclusion,
    `η (LP)` = sprintf("%.3f", eta_lp), `ρ (LP)` = sprintf("%.3f", rho_lp),
    `R²` = sprintf("%.3f", r2_lp)) %>% kt()
}
```

> Las estimaciones de Engle-Granger son consistentes pero sesgadas en muestras
> finitas y no permiten inferencia directa. Se usan como contraste de los
> resultados del ECM, no como estimación de referencia.

```{r eg-figs, results='asis'}
for (id in segs$id) fig(paste0("04_residuo_lp_", id, ".png"))
```

## Johansen

```{r joh}
if (!is.null(js)) {
  js %>% dplyr::transmute(
    Segmento = segmento, Hipótesis = hipotesis,
    `Traza` = sprintf("%.2f", trace_stat), `vc 5%` = sprintf("%.2f", trace_cv5),
    `Máx-eigen` = sprintf("%.2f", eigen_stat), `vc 5% ` = sprintf("%.2f", eigen_cv5)) %>%
    kt()
}
```

### Vector cointegrante normalizado

```{r joh-beta}
if (!is.null(jb)) {
  jb %>% dplyr::transmute(Segmento = segmento, Término = termino,
                          `β normalizado` = sprintf("%.4f", beta_norm),
                          `Elasticidad implícita` = sprintf("%.4f", elasticidad_implicita)) %>%
    kt()
}
```

# ARDL / ECM: elasticidades de largo plazo

## Bounds test de Pesaran-Shin-Smith

Prueba de referencia para la existencia de una relación de nivel. Caso
`r cfg$ardl$bounds_case` (intercepto no restringido, sin tendencia). Los
valores críticos provienen del paquete `ARDL`, que replica PSS (2001); se
calculan con la matriz de covarianzas convencional, que es la que usa la
derivación de PSS.

```{r bounds}
if (!is.null(bounds)) {
  bounds %>% dplyr::transmute(
    Segmento = segmento, Modelo = modelo, ARDL = ardl_order,
    `F` = sprintf("%.2f", F_stat),
    `I(0) 5%` = sprintf("%.2f", F_I0_5pct), `I(1) 5%` = sprintf("%.2f", F_I1_5pct),
    `p(F)` = format.pval(F_pvalue, digits = 2, eps = 1e-16),
    `t` = sprintf("%.2f", t_stat),
    `p(t)` = format.pval(t_pvalue, digits = 2, eps = 1e-16)) %>% kt()
}
```

## Elasticidades estimadas

```{r elas}
if (!is.null(elas)) {
  elas %>% dplyr::transmute(
    Segmento = segmento, Modelo = modelo, Concepto = concepto,
    Variable = variable,
    Estimado = sprintf("%.4f", estimado), `EE (HAC)` = sprintf("%.4f", se),
    `IC inf` = sprintf("%.4f", ic_inf), `IC sup` = sprintf("%.4f", ic_sup),
    `p` = format.pval(p_valor, digits = 2, eps = 1e-16),
    n = n, `R²` = sprintf("%.3f", r2), ARDL = ardl_order) %>% kt()
}
```

```{r elas-plot, fig.height=4.2}
if (!is.null(elas)) {
  d <- elas %>% dplyr::filter(parametro == "lp", startsWith(modelo, "q ("))
  if (nrow(d) > 0) {
    d$tipo <- ifelse(grepl("ptilde", d$variable), "Precio (ρ)", "Ingreso (η)")
    p <- ggplot2::ggplot(d, ggplot2::aes(estimado, segmento, colour = tipo)) +
      ggplot2::geom_vline(xintercept = 0, colour = "grey60") +
      ggplot2::geom_errorbarh(ggplot2::aes(xmin = ic_inf, xmax = ic_sup),
                              height = .18, linewidth = .7) +
      ggplot2::geom_point(size = 2.4)
    if (!is.null(svs) && nrow(svs) > 0) {
      sv <- svs %>% dplyr::transmute(segmento, estimado = eta_supuesto_dcf,
                                     tipo = "Ingreso (η)")
      p <- p + ggplot2::geom_point(data = sv, shape = 4, size = 3.4,
                                   stroke = 1.2, colour = "black")
    }
    p + ggplot2::facet_wrap(~tipo, scales = "free_x") +
      ggplot2::scale_colour_brewer(palette = "Dark2", guide = "none") +
      ggplot2::labs(title = "Elasticidades de largo plazo con IC 95%",
                    subtitle = "La X negra marca el supuesto del modelo de valorización",
                    x = NULL, y = NULL) + theme_eldu()
  }
}
```

## Coeficientes de corto plazo

```{r corto}
if (!is.null(corto)) {
  corto %>% dplyr::filter(startsWith(modelo, "q ("),
                          !grepl("^m[01]", termino)) %>%
    dplyr::transmute(Segmento = segmento, Término = termino, Bloque = bloque,
                     Estimado = sprintf("%.4f", estimado),
                     `EE (HAC)` = sprintf("%.4f", se_hac),
                     `p` = format.pval(p_valor, digits = 2, eps = 1e-16)) %>% kt()
}
```

## Modelo de clientes

```{r cli}
if (!is.null(cli_d)) {
  cli_d %>% dplyr::transmute(
    Segmento = segmento, Término = termino,
    Estimado = sprintf("%.5f", estimado), `EE (HAC)` = sprintf("%.5f", se_hac),
    `IC inf` = sprintf("%.5f", ic_inf), `IC sup` = sprintf("%.5f", ic_sup),
    `p` = format.pval(p_valor, digits = 2, eps = 1e-16),
    n = n, `R²` = sprintf("%.3f", r2)) %>% kt()
}
```

```{r cli-nota, results='asis'}
r <- if (!is.null(resumen)) dplyr::filter(resumen, modelo == "N (clientes)") else NULL
if (!is.null(r) && nrow(r) > 0) {
  cat("\nEl ECM para el nivel de clientes arroja:\n\n")
}
```

```{r cli-ecm}
if (!is.null(resumen)) {
  resumen %>% dplyr::filter(modelo == "N (clientes)") %>%
    dplyr::transmute(Segmento = segmento, n = n, ARDL = ardl_order,
                     `η (actividad)` = sprintf("%.3f", eta_lp),
                     `IC η` = sprintf("[%.3f; %.3f]", eta_ic_inf, eta_ic_sup),
                     `λ` = sprintf("%.4f", lambda),
                     `p(λ)` = format.pval(lambda_p, digits = 2, eps = 1e-16),
                     `λ utilizable` = ifelse(lambda_ok, "sí", "no")) %>% kt()
}
```

> **Regla de selección (determinística, aplicada en `07_forecast.R`):** para
> proyectar clientes se usa el ECM solo si $\lambda_N > 0$ y es significativo
> al 10 %; en caso contrario se usa el modelo en diferencias. La hoja
> `diagnostico_proyeccion` del Excel indica qué modelo se usó en cada caso.

## ENSO y actividad alternativa

```{r enso}
if (!is.null(enso) && nrow(enso) > 0) {
  enso %>% dplyr::transmute(Segmento = segmento, Modelo = modelo,
                            `Coef. Niño 3.4` = sprintf("%.4f", estimado),
                            `EE (HAC)` = sprintf("%.4f", se_hac),
                            `p` = format.pval(p_valor, digits = 2, eps = 1e-16),
                            `Relevante al 5%` = ifelse(relevante_5pct, "sí", "no")) %>%
    kt()
}
```

```{r altact}
if (!is.null(altact) && nrow(altact) > 0) {
  altact %>% dplyr::transmute(
    Segmento = segmento, `Actividad base` = actividad_base,
    `AIC base` = sprintf("%.1f", AIC_base), `η base` = sprintf("%.3f", eta_base),
    `Actividad alt.` = actividad_alt, `AIC alt.` = sprintf("%.1f", AIC_alt),
    `η alt.` = sprintf("%.3f", eta_alt), `Mejor AIC` = mejor,
    `n base` = n_base, `n alt.` = n_alt) %>% kt()
  cat("\n> La comparación de AIC solo es válida si ambas muestras coinciden
(columnas `n base` y `n alt.`).\n")
}
```

# Diagnósticos

```{r diag}
if (!is.null(diag)) {
  diag %>% dplyr::transmute(
    Segmento = segmento, Modelo = modelo, n = n,
    `BG (p)` = format.pval(bg_p, digits = 2, eps = 1e-16),
    `BP (p)` = format.pval(bp_p, digits = 2, eps = 1e-16),
    `White (p)` = format.pval(white_p, digits = 2, eps = 1e-16),
    `JB (p)` = format.pval(jb_p, digits = 2, eps = 1e-16),
    `RESET (p)` = format.pval(reset_p, digits = 2, eps = 1e-16),
    `CUSUM (p)` = format.pval(cusum_p, digits = 2, eps = 1e-16),
    `CUSUM² (p)` = format.pval(cusumsq_p, digits = 2, eps = 1e-16),
    Estable = ifelse(estable_ok, "sí", "no")) %>% kt()
}
```

```{r diag-disc, results='asis'}
if (!is.null(diag)) {
  q <- diag %>% dplyr::filter(startsWith(modelo, "q ("))
  mal <- q %>% dplyr::filter(!autocorr_ok | !homoced_ok | !forma_ok | !estable_ok)
  cat("\n**Discusión.**\n\n")
  cat("- La inferencia sobre las elasticidades usa errores estándar **HAC
Newey-West**, por lo que el rechazo de Breusch-Godfrey o Breusch-Pagan afecta
la *eficiencia* de los estimadores, no la validez de los intervalos
reportados.\n")
  if (nrow(mal) == 0) {
    cat("- Ninguna ecuación de consumo unitario rechaza los diagnósticos al 5 %.\n")
  } else {
    for (i in seq_len(nrow(mal))) {
      r <- mal[i, ]
      fallos <- c(if (!r$autocorr_ok) "autocorrelación",
                  if (!r$homoced_ok) "heterocedasticidad",
                  if (!r$forma_ok) "forma funcional (RESET)",
                  if (!r$estable_ok) "estabilidad (CUSUM/CUSUM²)")
      cat(sprintf("- **%s** rechaza: %s. ", r$segmento,
                  paste(fallos, collapse = ", ")))
      if (!r$estable_ok) cat("La inestabilidad de parámetros es la señal más
relevante para una proyección de largo plazo: sugiere un quiebre estructural
(migración de clientes regulados a libres, cambio de pliego, shock COVID) que
convendría modelar explícitamente. ")
      cat("\n")
    }
  }
  cat("- El rechazo de normalidad (Jarque-Bera) es habitual en series mensuales
de energía por valores atípicos (paros, mantenimientos, clima) y no invalida la
estimación por MCO ni los intervalos asintóticos.\n")
}
```

```{r cusum-figs, results='asis'}
for (id in segs$id) {
  fig(paste0("06_cusum_", id, "_q.png"))
  fig(paste0("06_residuos_", id, "_q.png"))
}
```

# Ajuste del modelo y validación

## Ajuste dentro de muestra

```{r ajuste, fig.height=7}
fits <- purrr::map_dfr(segs$id, function(id) {
  o <- mods$modelos[[paste0(id, "_q")]]
  if (is.null(o)) return(NULL)
  tibble::tibble(segmento = id, fecha = o$ecm$fechas,
                 observado = o$ecm$design[[paste0("d_", o$dep)]],
                 ajustado = as.numeric(stats::fitted(o$ecm$fit)))
})
if (nrow(fits) > 0) {
  fits %>% tidyr::pivot_longer(c(observado, ajustado)) %>%
    ggplot2::ggplot(ggplot2::aes(fecha, 100 * value, colour = name)) +
    ggplot2::geom_hline(yintercept = 0, colour = "grey70") +
    ggplot2::geom_line(linewidth = .45) +
    ggplot2::facet_wrap(~segmento, scales = "free_y", ncol = 1) +
    ggplot2::scale_colour_manual(values = c(observado = "grey25",
                                            ajustado = "#c0392b")) +
    ggplot2::labs(title = "Ajuste del ECM: Δ ln q observado vs. ajustado",
                  subtitle = "en % mensual", x = NULL, y = "%", colour = NULL) +
    theme_eldu()
}
```

## Backtest pseudo-fuera-de-muestra

Se re-estima el modelo completo (incluida la selección de órdenes) excluyendo
los últimos meses, y se proyecta ese tramo de forma dinámica con los valores
**observados** de actividad, tarifa real y ENSO. Mide el error de la mecánica
de proyección, aislado del error de los supuestos macro.

```{r backtest}
if (!is.null(bk)) {
  bk %>% dplyr::transmute(
    Segmento = segmento, Desde = desde, Hasta = hasta,
    `n entren.` = n_entrenamiento,
    `MAPE %` = sprintf("%.2f", mape_pct),
    `MAPE naïve %` = sprintf("%.2f", mape_naive_pct),
    `Mejor que naïve` = ifelse(mejor_que_naive, "sí", "no"),
    `Sesgo %` = sprintf("%.2f", sesgo_pct),
    `Error acum. %` = sprintf("%.2f", error_acumulado_pct)) %>% kt()
  cat("\n> La referencia naïve es un random walk estacional (mismo mes del año
anterior).\n")
}
```

# Proyección de volúmenes

```{r fcast-sup, results='asis'}
if (!is.null(fm)) {
  cat(sprintf("Horizonte: **%s a %s**. Escenarios: **%s**. Las sendas de
actividad y de tarifa real son *deterministas* dentro de cada escenario y se
leen de `%s`; las bandas de %.0f %% reflejan incertidumbre de estimación
(coeficientes ~ N(β̂, V_HAC)) y de los choques (remuestreo de residuos), **no**
incertidumbre sobre los supuestos macro.\n\n",
    format(min(fm$fecha)), format(max(fm$fecha)),
    paste(unique(fm$escenario), collapse = ", "),
    cfg$paths$archivo_escenarios, 100 * conf))
}
```

```{r fcast-figs, results='asis'}
fig("07_forecast_total.png"); fig("07_forecast_mensual.png")
fig("07_forecast_anual.png")
```

## Volúmenes anuales por segmento

```{r fcast-anual}
if (!is.null(fa)) {
  fa %>% dplyr::filter(segmento != "TOTAL") %>%
    dplyr::transmute(Escenario = escenario, Segmento = segmento,
                     `Año fiscal` = anio_fiscal, GWh = round(mwh / 1000, 1),
                     `IC inf` = round(mwh_ic_inf / 1000, 1),
                     `IC sup` = round(mwh_ic_sup / 1000, 1),
                     `Clientes (fin)` = round(clientes_fin),
                     `q medio (MWh/cli)` = round(q_prom, 3)) %>% kt(digits = 1)
}
```

## Consistencia con la trayectoria histórica

```{r consist}
if (!is.null(cons)) {
  cons %>% dplyr::transmute(
    Segmento = segmento, Escenario = escenario,
    `q hist %/a` = sprintf("%.2f", q_hist_cagr_pct),
    `q proy %/a` = sprintf("%.2f", q_proy_cagr_pct),
    `N hist %/a` = sprintf("%.2f", N_hist_cagr_pct),
    `N proy %/a` = sprintf("%.2f", N_proy_cagr_pct),
    `Q hist %/a` = sprintf("%.2f", Q_hist_cagr_pct),
    `Q proy %/a` = sprintf("%.2f", Q_proy_cagr_pct),
    `Brecha pp` = sprintf("%.2f", brecha_Q_pp),
    Alerta = ifelse(alerta, "sí", "")) %>% kt()
}
```

```{r consist-nota, results='asis'}
if (!is.null(cons) && any(cons$alerta, na.rm = TRUE)) {
  cat("\n> **Lectura de las alertas.** Una brecha grande entre el crecimiento
histórico y el proyectado casi nunca es un error de estimación: aparece cuando
el escenario rompe con la trayectoria observada de una variable explicativa.
Las dos causas habituales son (i) una senda de **tarifa real plana** cuando en
la historia la tarifa real venía subiendo o bajando con fuerza —el término
$\\rho\\,\\Delta\\ln\\tilde p$ desaparece del crecimiento proyectado— y (ii) un
**último dato de ENSO** alejado del supuesto de condiciones neutras, lo que
genera un salto de nivel de $\\phi/\\lambda$ por grado al normalizarse. Conviene
verificar que esos dos supuestos sean los que se quieren usar en el DCF.\n")
}
```

# Supuestos del DCF vs. elasticidades estimadas

```{r svs-intro, results='asis'}
sup <- cfg$supuestos_valorizacion$elasticidad_ingreso
sup <- sup[!vapply(sup, is.null, logical(1))]
if (length(sup) > 0) {
  cat(sprintf("El modelo de valorización fija las elasticidades-ingreso a dedo:
%s. Esta sección las contrasta con lo estimado y cuantifica el impacto de la
diferencia sobre los volúmenes proyectados.\n\n",
    paste(sprintf("**%s = %.2f**", names(sup), unlist(sup)), collapse = ", ")))
}
```

```{r svs}
if (!is.null(svs) && nrow(svs) > 0) {
  svs %>% dplyr::transmute(
    Segmento = segmento,
    `η estimada` = sprintf("%.3f", eta_estimada),
    `EE` = sprintf("%.3f", eta_se),
    `IC 95%` = sprintf("[%.3f; %.3f]", eta_ic_inf, eta_ic_sup),
    `η supuesto DCF` = sprintf("%.2f", eta_supuesto_dcf),
    Diferencia = sprintf("%+.3f", diferencia),
    `Supuesto en IC` = ifelse(supuesto_dentro_del_IC95, "sí", "**no**"),
    `z` = sprintf("%.2f", z),
    `p (H₀: η = supuesto)` = format.pval(p_valor_h0, digits = 2, eps = 1e-16),
    `Δ volumen año final` = sprintf("%+.1f%%", dif_pct_anio_final),
    `Δ volumen acumulado` = sprintf("%+.1f%%", dif_pct_acumulado)) %>% kt()
}
```

```{r svs-disc, results='asis'}
if (!is.null(svs) && nrow(svs) > 0) {
  cat("\n**Cómo leer el contrafactual.** Para aislar el efecto de la
*pendiente*, se impone $\\eta = \\eta_0$ fijando
$\\pi_x = -\\eta_0\\,\\pi_y$ y se reajusta la constante de forma que el
equilibrio de largo plazo en el último mes observado no cambie. Así la
diferencia de volúmenes refleja únicamente la distinta respuesta al
crecimiento de la actividad, que es lo que el supuesto del DCF fija, y no un
salto de nivel.\n\n")
  for (i in seq_len(nrow(svs))) {
    r <- svs[i, ]
    sentido <- if (r$diferencia < 0) "más alta" else "más baja"
    cat(sprintf("- **%s.** El supuesto (%.2f) es %s que lo estimado (%.3f).
%s Sostener el supuesto en el DCF implica %s de volumen en %d y
%s acumulado en el horizonte.\n",
      r$segmento, r$eta_supuesto_dcf, sentido, r$eta_estimada,
      if (r$supuesto_dentro_del_IC95)
        "La diferencia **no** es estadísticamente significativa al 5 %: el supuesto es compatible con los datos."
      else
        "La diferencia **sí** es estadísticamente significativa al 5 %: los datos rechazan ese valor.",
      sprintf("%+.1f%%", r$dif_pct_anio_final), r$anio_final,
      sprintf("%+.1f%%", r$dif_pct_acumulado)))
  }
}
```

# Limitaciones y alcance

- **Clientes libres.** Su demanda depende de contratos bilaterales y de la
  migración entre el mercado regulado y el libre, no solo de la actividad
  económica. Las bandas reportadas **subestiman** su incertidumbre: un solo
  contrato que entra o sale mueve el agregado. Tratar la proyección de este
  segmento como indicativa.
- **Agro de Ica.** La demanda de ELDU está dominada por la agroexportación, que
  se desacopla del PBI nacional. Por eso se usa `r act` y se evalúa el VAB
  agropecuario como alternativa; ningún proxy nacional entra al modelo.
- **Interpolación de la actividad.** Si la serie regional es trimestral, la
  interpolación introduce autocorrelación artificial en las diferencias
  mensuales, lo que infla el rechazo de Breusch-Godfrey. La inferencia HAC
  mitiga el efecto sobre los intervalos, pero las elasticidades de corto plazo
  deben leerse con cautela.
- **Escenarios deterministas.** Las bandas no incorporan incertidumbre sobre las
  sendas de actividad ni de tarifa real. El rango entre escenarios es la medida
  de ese riesgo.
- **Independencia de q y N.** Las réplicas bootstrap de consumo unitario y de
  clientes se extraen de forma independiente; si hubiera correlación entre
  ambos errores, las bandas de $Q$ estarían mal calibradas.
- **Valores críticos.** Los del bounds test vienen del paquete `ARDL` (replica
  verificada de PSS 2001). Los de Engle-Granger se leen de
  `data/reference/eg_mackinnon_cv.csv` y son **asintóticos**: con muestras
  cortas son conservadores.

# Reproducibilidad

```{r repro, results='asis'}
cat(sprintf("- Punto de entrada único: `Rscript run_all.R`\n- Semilla: `%s`
- Configuración: `config.yml`\n- Insumos: `%s/`\n- Entorno: `output/sessionInfo.txt`,
dependencias en `renv.lock`\n- %s\n",
  cfg$project$seed, cfg$paths$data_dir, R.version.string))
cat("\nTodas las cifras de este informe se leen de archivos generados por los
scripts `R/01`–`R/07`; ninguna está escrita a mano en el documento.\n")
```

```{r archivos}
tablas <- list.files(cfg_path(cfg, "tables"), pattern = "\\.csv$")
tibble::tibble(`Archivo en output/tables/` = tablas) %>% kt()
```
